【裁判字號】    95,上訴,114
【裁判日期】    950221
【裁判案由】    違反著作權法
【裁判全文】
臺灣高等法院臺南分院刑事判決         95年度上訴字第114號
上  訴  人  臺灣臺南地方法院檢察署檢察官
被      告  甲○○
選任辯護人  方文賢律師
上列上訴人因被告違反著作權法案件，不服臺灣臺南地方法院94
年度簡上更(一)字第1號中華民國94年12月14日第一審判決（起訴
案號：臺灣臺南地方法院檢察署93年度調偵字第100號），提起
上訴，本院判決如下：
    主  文
原判決撤銷，發回臺灣臺南地方法院。
    理  由
一、本件聲請簡易判決處刑意旨略以：甲○○係址設臺南縣永康
    市○○里○○路八十九號昌祐塑膠實業有限公司（以下簡稱
    昌祐公司）之負責人，明知固展工程有限公司（以下簡稱固
    展有限公司）著有「ＡＢＳ塑鋼管特性及應用」一書，享有
    著作財產權之語文著作，未經該著作權人授權或同意，不得
    擅自重製、改作該著作，竟意圖營利，未經固展公司之授權
    與許可，於民國八十九年十月二十四日起，在網站（網址：
    http://www.changyow.com.tw）重製上開「ＡＢＳ塑鋼管特
    性及應用」書中第十五頁之「ＡＢＳ管特性一覽表」之全部
    文字，同時，亦將該文字翻譯改作成英文，擅自使用於昌祐
    公司之ＡＢＳ塑鋼管簡介中，作為業務上銷售ＡＢＳ塑鋼製
    品之用，迄於九十二年十一月十二日，經固展有限公司代表
    人張蓉台在網路上發現昌祐公司使用上揭說明書，始查悉上
    情，因認其涉有修正前著作權法第九十一條第一項及第九十
    二條第二項之擅自以重製、改作方法侵害他人著作權罪嫌等
    語。
二、原審公訴不受理意旨略以：(一)被告於網站上刊登之ＡＢＳ塑
    鋼管之產品說明書廣告與告訴人所持以告訴之「ＡＢＳ塑鋼
    管特性及應用材」第十五頁「ＡＢＳ管特性一覽表」，整體
    形式觀察之結果，兩者並無相似之處，反觀被告於網站上刊
    登之ＡＢＳ塑鋼管之產品說明書廣告與卷附案外人台揚公司
    ＡＢＳ塑鋼管目錄不論編排之格式、欄位設計、ＡＢＳ塑鋼
    管實物照片均類似，且台揚公司ＡＢＳ塑鋼目錄圖片，係由
    台揚前任業務經理林聰泰在八十九年間與公司同仁規劃設計
    ，用於本公司在網路及目錄上做業務推廣之用，此有該公司
    九十四年八月十六日九十四台揚塑字第八一六號函文參照，
    被告既然係參考台揚公司目錄進而在網站上刊登之ＡＢＳ塑
    鋼管之產品說明書廣告，而台揚公司該份目錄係公司同仁於
    八十九年間集體創作產生，即便是被告網站上刊登之ＡＢＳ
    塑鋼管之產品說明書廣告有侵害他人之著作權，亦非侵害告
    訴人之著作權。(二)主張著作權被侵害者，須舉證證明其為著
    作人或著作財產權人，查「台揚ＡＢＳ塑鋼管型錄」既係台
    揚公司製作完成之著作物（已如前述），則「台揚ＡＢＳ塑
    鋼管型錄」著作物之著作權自屬台揚公司所有甚明，而告訴
    人所稱之系爭「ＡＢＳ塑鋼管特性及應用」第十五頁「ＡＢ
    Ｓ管特性一覽表」部分之著作乃其所創作，及其創作、發表
    之時地，及其與台揚公司之關係，是揆之前開說明，告訴人
    是否係著作人亦非無疑義。故本案公訴人起訴被告甲○○前
    開之犯罪事實，依法既均為告訴乃論之罪，而被告似非侵害
    告訴人固展有限公司之著作權，則告訴人固展有限公司並非
    犯罪之被害人，因而無法提起合法告訴等情。
三、按刑事訴訟法第二百三十二條規定，犯罪之被害人，得為告
    訴；所稱被害人云者，固指因犯罪行為其權益受直接之侵害
    者而言。然其權益之受害，究係直接受害，抑間接或附帶受
    害，則應依告訴意旨所指訴之事實，從形式上觀察其權益能
    否直接受有損害之虞，為判別之準據。至於確否因之而受害
    ，則屬實體審認之範疇（最高法院八十四年度台上字第三０
    六０號判決參照）。
四、經查：
  (一)本件告訴人固展公司代表人張蓉台於所提告訴狀指稱：「告
    訴人固展公司因業務需求，自八十年六月起陸續刊印出版有
    關ＡＢＳ塑鋼技術文獻或手冊，所有文獻或手冊均屬告訴人
    公司之著作權，並為告訴人的重要生財資產。」「被告祐昌
    公司在網站（網址：http://www.changyow.com.tw）重製上
    開「ＡＢＳ塑鋼管特性及應用」書中第十五頁之「ＡＢＳ管
    特性一覽表」之全部字句．．，被告未徵得告訴人同意，亦
    侵害告訴人之翻譯改作權利．．。」是告訴人主張其著作權
    係自八十年六月起取得，且遭受被告之侵害甚明。因此本件
    從形式上觀察告訴人之權益當認為直接受有損害。至於確否
    因之而受害，則屬實體審認之範疇。
  (二)按著作權法所謂「重製」，係以印刷、複印、錄音、錄影、
    攝影、筆錄或其他方法直接、間接、永久或暫時之重複製作
    ；「改作」，係指以翻譯、編曲、改寫、拍攝影片或其他方
    法就原著作另為創作，修正後之著作權法第三條第一項第五
    款、第十一款定有明文。惟所謂重複製作，應係是否實質相
    似為基準，亦即並不以百分之百之抄襲為必要，只要雙方著
    作重要部分構成實質相似為已足。原審判決僅以整體形式觀
    察之結果認被告於網站上刊登之ＡＢＳ塑鋼管之產品說明書
    廣告與告訴人所持以告訴之「ＡＢＳ塑鋼管特性及應用」第
    十五頁「ＡＢＳ管特性一覽表」，二者無相似之處，惟就二
    者之實質內容是否相似並未審酌，採酌上訴人甲○○供稱：
    其係參考台揚公司目錄進而在網站上刊登之ＡＢＳ塑鋼管之
    產品說明書廣告，而台揚公司該份目錄係公司同仁於八十九
    年間集體創作產生之辯解，而認甲○○網站上刊登之ＡＢＳ
    塑鋼管之產品說明書廣告有侵害他人之著作權，亦非侵害告
    訴人之著作權。然而，考其實質內容，二者似有相似之處，
    故原審判決認被告之行為非侵害告訴人之著作權，尚嫌速斷
    。
  (三)又告訴人就其享有著作權之事業已提出著作權登記謄本乙份
    ，且其享有之原因為讓與（民國八十年五月八日），惟原審
    判決認告訴人尚須舉證：(1)、證明著作人身分，藉以證明該
    著作確係主張權利人所創作，此涉及著作人是否有創作能力
    、是否有充裕或合理而足以完成該著作之時間及支援人力、
    是否能提出創作過程文件等。(2)、證明著作完成時間：以著
    作之起始點，決定法律適用準據，確定是否受著作權法保護
    。(3)、證明係獨立創作，非抄襲，藉以審認著作人為創作時
    ，未接觸參考他人先前之著作。然告訴人既就證明其為著作
    權享有之人，其享有乃受讓於固展工程公司有限公司，其是
    否須證明以上三點，亦有研究之必要。原判決僅就形式審查
    ，且單憑被告辯稱其參考台揚公司所有之「台揚ＡＢＳ塑鋼
    管型錄」，及台揚公司稱前開「台揚ＡＢＳ塑鋼目錄圖片」
    為其前任業務經理林聰泰在八十九年間與公司同仁規劃設計
    等語，而認定被告並未侵害告訴人之著作權，調查似有未盡
    完備。
五、綜上所述，本件原判決認告訴人非直接被害人而不得告訴，
    固非無見，惟告訴人是否為被告侵害著作權之被害人及告訴
    人是否因而受害，均非無研求之餘地。檢察官上訴意旨，指
    摘原判決不當，為有理由。原判決既有可議，自屬無可維持
    ，本院爰不經言詞辯論，依法將原判決撤銷改判，並為審級
    利益，發回另由原審法院為妥適之裁判。
據上論斷，應依刑事訴訟法第三百六十九條第一項前段、第三百
七十二條判決如主文。
中    華    民    國  九十五  年    二    月  二十一  日
                      刑事第二庭  審判長法  官  葉居正
                                        法  官  高明發
                                        法  官  李文福
以上正本證明與原本無異。
如不服本判決，應於收受本判決後十日內向本院提出上訴書狀。
其未敘述上訴理由者並得於提起上訴後十日內向本院補提理由書
狀（均須按他造當事人之人數附繕本）「切勿逕送上級法院」。
                                        書記官  李良倩
中    華    民    國  九十五  年    二    月  二十一  日


司法院資訊處製作；財團法人民間司法改革基金會備份。
